【裁判字號】    89,易,3218
【裁判日期】    890930
【裁判案由】    詐欺
【裁判全文】
臺灣高雄地方法院刑事判決                        八十九年度易字第三二一八號
    公  訴  人  臺灣高雄地方法院檢察署檢察官
    被      告  甲○○
右列被告因詐欺案件，經檢察官提起公訴（八十八年度偵字第二四七三八號），本院
判決如左：
    主  文
甲○○無罪。
    理  由
一、公訴意旨略以：被告甲○○意圖為自己不法之所有，明知已臨經濟窘境，無償債
    能力，且無正常工作及收入，不思量入為出，仍沈溺賭博冀圖僥倖，並基於概括
    犯意，先於民國八十二年四月二十一日，為簽賭六合彩，向丁○○借款新台幣（
    下同）十九萬元；復於八十三年三月間，甲○○參加由乙○○擔任會首，每會五
    千元之互助會二會，旋即在該互助會第二、三次開標時，即標走會款，嗣後僅繳
    交五會死會會款後即拒絕繳納；而其在上開期間繳交死會會款，又因積欠乙○○
    之妹趙金鳳二十萬元，請乙○○代償前開二十萬元，另簽發三紙票面金額共計七
    十一萬六千八百元之本票分期清償上開會款及代償債務以取信乙○○，致乙○○
    不疑有他，如數代為清償，然該本票屆期均未兌現，嗣乙○○向法院聲請強制執
    行，因甲○○早已無財產而無結果，使乙○○受有前開金錢之損失。其又於八十
    七年八月二十一日，向丙○○佯稱其欲投資生意，亟需資金四十五萬元，並以相
    同手法簽發五紙本票以為分期清償之用，然該本票屆期後，其不惟未為償還，甚
    且逃逸無蹤，嗣丙○○等人查訪甲○○所借之金錢均係用於賭博，始知受騙，因
    認被告涉有刑法第三百三十九條第一項之詐欺取財罪嫌。
二、按犯罪事實應依證據認定之，無證據不得推定其犯罪事實；又不能證明被告犯罪
    者，應諭知無罪之判決，刑事訴訟法第一百五十四條、第三百零一條第一項分別
    定有明文。又按刑法第三百三十九條詐欺罪之成立，係以行為人意圖為自己或第
    三人不法之所有，以詐術使人將本人或第三人之物交付或取得利益為要件，而所
    謂以詐術使人交付，必須被詐欺人因其詐術而陷於錯誤，若其所用之方法，不能
    認為詐術，亦不致使人陷於錯誤，即不構成該罪（最高法院四十六年台上字第二
    六０號判例參照）。
三、本件公訴人認被告甲○○涉有詐欺罪嫌，係以告訴人之指訴，並有互助會單一紙
    及被告簽發之本票十九紙為其論據。訊之被告甲○○固不否認有於右揭時地向告
    訴人丁○○、丙○○借各借得現款十九萬元、四十五萬元，及標得乙○○召集之
    互助二會死會會款五十一萬六千八百元，及由乙○○代償其向乙○○妹妹趙金鳳
    之二十萬元借款未付等情不諱，惟堅決否認有何詐欺犯行，辯稱：我只是沒有能
    力償還等語。經查：
（一）被告甲○○自告訴人丁○○借得十九萬元後，於支付一年利息後即未再支付利
      息亦未清償等情，固據告訴人丁○○指訴明確，並有被告所簽發之本票十一紙
      附卷可稽，且為被告所不否認，惟參以告訴人丁○○於本院調查時陳稱：「我
      在八十二年四月二十一日借被告十九萬元，當時被告說他要做生意，欠錢用，
      因我們是同事，交情不錯，才借他的。被告與其他二人向我借三十萬元，被告
      部分十九萬元，其餘二人部分已還清。約定要借一年，這一年當中被告都有付
      利息，後來就沒有付了，一年到期時被告還在兵工廠工作，月薪三萬元，我叫
      被告要還錢，被告說他沒錢，被告就開本票給我，二萬元開一張，每個月還一
      張，本票上未填到期日，被告說有錢就會還我二萬元，我就還一張本票給他，
      我有答應，但被告一直都沒有還過，只要被告能還我錢就好了，當初我與被告
      都是很好的同事，被告與王智民、楊宗輝他們確實有投資做生意，但他們是否
      有賺錢我不清楚」等語以觀，告訴人既係基於與被告乃兵工廠之同事，彼此有
      不錯之交情，且知被告借得款項確用於投資生意而同意出借，應認被告借款之
      初並無施用詐術之手段，且告訴人亦未陷於錯誤等情事甚明；況被告於借得款
      項後，猶支付一年之利息，衡諸常情，被告果若自始即有詐騙之意，大可於達
      到目的後即置不理，豈有再支付一年之利息之理，益徵被告顯無不法所有之詐
      欺意圖至為灼然。
（二）又被告確有向告訴人丙○○借得款項四十五萬元後，於告訴人催討後清償六萬
      元，尚有三十九萬元未還等情事，業據告訴人與被告同陳在卷，復有卷附被告
      簽發之本票五紙可按，惟酌以告訴人於本院調查時就借款之緣由陳稱：「我與
      被告是兵工廠的同事，我在退伍前就認識被告，交情很不錯，被告在八十七年
      八月二十一日向我借的，在我退伍前我知道被告經濟情況不錯，我退伍後我與
      被告有時仍有連絡往來，在八十七年八月二十一日之前被告有來找我，表示要
      向我借錢要在大陸投資生意，被告當時也邀我是否投資，我不想投資，我是因
      與被告在兵工廠時交情不錯，也知道被告這時經濟情況不是很好，因他父母沒
      有資助他，我想幫助他才借錢給他的，我自己本身沒有多餘的錢，借被告的四
      十五萬元是我自銀行貸款來借被告的，當時我與被告約定好，在隔年二月時我
      太太要生產，到時被告要還我這筆錢，所以我沒有要求被告開本票給我，也沒
      有向被告拿利息，後來我太太生產時我找被告，被告就一直推託，被告一直沒
      錢還給我，故要求被告開本票給我，被告自八十八年二月二十三日開始開了五
      張本票給我，自八十八年三月份要還我，但被告都沒有依到期日還錢，我一直
      向他要，他才分二次還我六萬元，故被告還欠我三十九萬元」等語觀之，被告
      借款時之經濟狀況為告訴人所知悉，且被告借款係用於周轉，其償債能力顯然
      不佳亦為告訴人可得推知；是告訴人既知被告之經濟情形而仍自願借貸助其度
      困，則告訴人是時當無任何因被告施用詐術而陷於錯誤情事，況借貸予人週轉
      本有風險，殊難僅憑事後未清償遽認被告自始即有詐欺之不法所有意圖。
（三）被告於右揭時地，因透過告訴人之關係而自告訴人妹妹趙金鳳處借得二十萬元
      ，嗣後由告訴人乙○○代為清償，並以自己名義參加告訴人乙○○之上開互助
      會一會及借得趙金鳳一會，而分別於八十三年四月五日、同年五月四日各以一
      千四百元及二千二百元利息標取會款等事實，固據告訴人陳明屬實，亦為被告
      所是認，並有互助會單影本附卷為憑，然參諸告訴人於本院調查時自陳：「在
      七十六年在兵工廠認識的，我們交情很好，在八十二年九月、十月間被告說他
      要做生意要向我借錢，他叫我幫忙向我妹妹借錢，我答應，透過我的關係，我
      帶被告去向我妹妹借錢，我向我妹妹說被告人不錯，我們交情很好，被告也有
      固定工作，我妹妹就答應借錢給被告，借二十萬元給被告，借半年，也是被告
      自去向我妹妹拿錢的，我不清楚被告是否確實有去投資生意。在半年到期前一
      個月，在八十三年三月間我有召一個互助會，我問被告是否跟，被告表示要跟
      一會，當時被告經濟況狀不錯，沒有聽到被告有經濟狀況不好之情形，在被告
      與我妹妹約定的半年期限到期前一個月，我向被告說到期了要還我妹妹錢，被
      告說他投資的錢抽不回來，希望我先代還錢給我妹妹，我也答應了，我會答應
      是因被告當時講得很實在很誠懇，而我與他交情很好，我本身當時手頭上也有
      錢，才答應被告的。八十三年三月五日起會，共四十三會，一會五千元，標金
      底價五百元。被告以他的名義參與一會，被告在四月五日得標，標金一千四百
      元。被告向我妹妹趙金鳳借一會，我妹妹有答應，在五月四日得標，標金二千
      二百元。其他會員得標的標金有一千五、一千二、一千七、七百五、七百不等
      ，採外標制。被告這二會的得標金額，在行情是合理的，因剛開標的前幾會標
      金會較高」等語以觀，告訴人乃係基於與被告同為兵工廠之同事，被告為人不
      錯，彼此有很好之情誼，經濟狀況不錯等情，而願介紹被告向其妹妹借得二十
      萬元款項，並代為清償，及邀被告參加互助會，足認被告應無何施用詐術之行
      為，而告訴人亦無陷於錯誤之情甚明。且被告各以一千四百元及二千二百元之
      利息得標，較之其他得標會員之標金並無明顯故意提高之情，此觀之卷附之會
      單自明，且亦為告訴人所是認，而被告得標後仍持續繳付死會會款至同年年底
      ，自八十四年初始未正常繳納，並於告訴人催討時，仍清償部分會款等節，已
      如前述，被告如自始即心存詐騙之意，自可於借得款項及標取會款之後即不予
      置理，豈有主動表明無力清償，希告訴人先代為清償及繳納七期以上之死會會
      款，並於退伍前簽發本票三紙交告訴人收執以示負責之理，堪認被告於借款、
      央求告訴人代償及參加互助會、標取會款之際，應無不法所有之意圖，況告訴
      人亦曾就被告前開所簽發之本票三紙提起本票裁定之訴訟在案，有臺灣屏東地
      方法院民事裁定附卷可稽，益證本件純屬民事債務之糾葛至明。
    綜上所述，告訴人等所述被告之行為顯與刑法詐欺取財罪之構成要件未合，實難
    僅因被告事後未能償還借款及會款，遽謂被告自始即有詐騙之意，而以詐欺罪相
    繩，是被告所辯堪可採信。此外，復查無其他積極證據足證被告有何公訴人所指
    之詐欺犯行，揆諸前揭說明，既不能證明被告犯罪，爰依法為被告無罪之諭知。
據上論斷，應依刑事訴訟法第三百零一條第一項，判決如主文。
中       華       民       國    八十九    年      九     月    三十    日
                                 臺灣高雄地方法院刑事第三庭
                                     法  官    柯彩燕
右正本證明與原本無異。
如不服本判決，應於判決送達後十日內，向本院提出上訴狀。
                       書記官    楊真芬
中    華    民    國      八十九      年      十      月      三      日


司法院資訊處製作；財團法人民間司法改革基金會備份。
